【裁判字號】    98,易,3125
【裁判日期】    981208
【裁判案由】    詐欺等
【裁判全文】
臺灣臺中地方法院刑事判決              98年度易字第3125號
公  訴  人  臺灣臺中地方法院檢察署檢察官
被      告  丙○○
上列被告因詐欺等案件，經檢察官提起公訴（98年度偵字第16766號）
，本院判決如下：
    主    文
丙○○犯侵占罪，處有期徒刑伍月，如易科罰金，以新臺幣壹仟
元折算壹日。
    犯罪事實
一、丙○○在服役時為賴韋丞之學長，退伍後擔任印月新美容公
    司協理，並邀集賴韋丞加入該直銷業，由於賴韋丞無力負擔
    新臺幣（下同）二十萬元的入會費，丙○○遂於民國九十七
    年八月一日，帶同賴韋丞前往陽信商業銀行臺中分行辦理信
    用貸款，復要求賴韋丞於完成開戶手續後，囑咐該銀行將核
    貸之款項匯入賴韋丞所申設之帳號00000000000
    0號帳戶內，再將金融卡（原始密碼未變更）及存摺等，逕
    行寄交予丙○○，由丙○○代辦賴韋丞之入會事宜。而丙○○明知金融機構存款帳戶係個人理財之重要工具，攸關個人
    財產、信用之表徵，並可預見一旦交予不詳之他人使用，即
    有供作財產犯罪用途之可能，且一般人取得他人存摺及提款
    卡之目的在於取得贓款及掩飾犯行不易遭人追查，亦明知近
    年來坊間盛行以虛設、租賃、借用或買賣金融機構人頭帳戶
    等方式，供詐騙集團作為詐騙他人交付財物之不法用途，亦
    可預見無故收購、租賃或借用他人之存摺、金融卡及密碼者
    ，目的及手段詭異，極可能係將之作為財產犯罪之工具，用
    於掩飾因財產性犯罪所匯入之款項，藉以避免真實身分暴露
    而遭到訴究，而丙○○對於提供金融機構帳戶，必然為他人
    從事不法犯罪使用等情節雖無確信，但仍基於縱若將金融機
    構帳戶交付不詳成年人或嗣後取得其帳戶資料之其他不詳成
    年人利用作為詐欺取財、恐嚇取財之犯罪工具亦不違背其本
    意之幫助犯意，於九十八年五月十二日下午五時許前之不詳
    時間，變易原來持有之意思而為不法所有之意思，將前述該
    帳戶之金融卡予以侵占入己，並以不詳之代價，將賴韋丞交
    予其保管使用之前開在陽信商業銀行臺中分行申設帳號之帳
    戶之金融卡（含密碼），在不詳地點，以不詳方法及不詳代
    價，交付予不詳成年人，而容任該不詳成年人及其所屬犯罪
    集團之成年成員利用該帳戶、金融卡及密碼等物，遂行詐欺
    取財之犯行之人頭帳戶使用。該不詳詐騙集團成員，遂以如
    附表所示之詐騙方式遂行詐取財，致乙○○、甲○○因而受
    騙。
二、案經臺中市警察局第一分局報告臺灣臺中地方法院檢察署檢
    察官偵查起訴。
    理    由
一、被告之辯解：
    訊據被告丙○○固坦承於九十七年八月一日帶同賴韋丞去陽
    信商業銀行台中分行開立帳號00000000000號之
    帳戶後，賴韋丞即將該帳戶之存摺、金融卡及密碼交給伊使
    用保管。惟矢口否認有何幫助詐欺取財之犯行，辯稱：我沒
    有將所保管之賴韋丞前述帳戶存摺、金融卡及密碼交給他人
    使用，有可能被別人偷走，我也沒有販賣給他人使用等語。
二、得心證之理由：
(一)、證據能力之說明：
  1.按被告以外之人於審判外之陳述雖不符刑事訴訟法第一百五
    十九條之一至之四等四條之規定，而經當事人於審判程序同
    意作為證據，法院審酌該言詞陳述或書面陳述作成時之情況
    ，認為適當者，亦得為證據；當事人、代理人或辯護人於法
    院調查證據時，知有刑事訴訟法第一百五十九條第一項不得
    為證據之情形，而未於言詞辯論終結前聲明異議者，視為有
    前項之同意，同法第一百五十九條之五定有明文。上開規定
    之立法意旨在於傳聞證據未經當事人之反對詰問予以核實，
    原則上應先予排除其證據能力。惟若當事人已放棄反對詰問
    權，於審判程序中表明同意該等傳聞證據可作為證據；或於
    言詞辯論終結前未聲明異議，基於尊重當事人對傳聞證據之
    處分權，及證據資料愈豐富，愈有助於真實發見之理念，且
    強化言詞辯論主義，使訴訟程序得以順暢進行，上開傳聞證
    據亦均具有證據能力。
  2.本件當事人於本院準備程序對於被害人乙○○、甲○○及證
    人賴韋丞、丁○○、陳昱全於司法警察或檢察事務官詢問之
    陳述，均同意具有證據能力，並且於本院審理時未於言詞辯
    論終結前聲明異議，且本院審酌該等言詞陳述作成時之情況
    ，為被害人等就其親身見聞及經驗所為之陳述，且查無任何
    違反渠等陳述任意性之事由存在，並有卷附帳戶資料及匯款
    資料等核與渠等陳述內容相符，堪認為適當，故應認均具有
    證據能力，先予敘明。
(二)、本院經查：
  1.前述賴韋丞在陽信商業銀行台中分行開立前述帳號之帳戶，
    乃被告帶同賴韋丞前往開立該帳戶後，賴韋丞即將該帳戶之
    存摺、金融卡及密碼交予被告用保管，業經被告自承在卷，
    亦經證人賴韋丞於司法警察詢問陳述在卷，且有陽信商業銀
    行台中分行函文台中市警察局第一分局影本一份【發文日期
    ：九十八年五月二十日發文字號：陽信台中字第9876000026
    號】所檢附賴韋丞之陽信商業銀行存摺存款印鑑卡（暨開戶
    申請書）影本一張、賴韋丞之身分證及汽車駕駛執照正反面
    影本各一份。是被告持有賴韋丞交付其保管使用前述帳戶之
    存摺、金融卡及密碼，至堪認定。
  2.而被害人乙○○、甲○○確於上開附表所示之時間、地點，
    遭該分別遭受詐欺集團成員之詐騙而陷於錯誤，致使其等將
    附表所示之述款項匯入賴韋丞之前開帳戶後，遭該詐騙集團
    不詳成年成員提領一空等情，亦據證人即被害人乙○○、甲○○於司法警察詢問時分別陳述在卷甚詳，並有郵局自動櫃
    員機交易明細表（乙○○部分）及臺北富邦銀行自動櫃員機
    交易明細表（甲○○部分）各乙份在卷可參。不詳詐騙集團
    成員於上揭款項匯入該帳戶後，隨即於同日使用該張金融卡
    及密碼，透過自動櫃員機將所詐得之款項提領殆盡乙節，亦
    有陽信商業銀行疑似不法或顯屬異常交易之存款帳戶警示報
    表暨自動化服務機器交易認證表各乙份在卷可按。足認被告
    所持有賴韋丞之上開帳戶金融卡及密碼，堪認該犯罪集團之
    不詳成年成員等人，確有利用賴韋丞上開帳戶及密碼，向被
    害人等為上開詐欺取財既遂之犯行無訛。
(三)、本院次查：
  1.被告雖辯稱所保管之賴韋丞該等帳戶之金融卡及密碼係遭竊
    云云，於司法警察詢問時先是供稱：該帳戶之金融卡及密碼
    ，可能遭竊，又稱該賴韋丞帳戶之金融卡係於不詳時間遭竊
    ，存摺復已於九十八年四月間，透過賴韋丞之上線陳昱全，
    返還予賴韋丞云云。於本院則辯稱該金融卡及密碼是被簡子
    盛所竊等云云。惟被告任職從事直銷業務之印月新美容公司
    已倒閉，賴韋丞前開帳戶之存摺復已於九十八年四月間，透
    過賴韋丞之上線陳昱全，返還予賴韋丞，乃被告於檢察事務
    官詢問時所自承。是該公司既已倒閉，被告應會立即將所保
    管之金融卡等物，返還予賴韋丞才是，但被告卻未如此做。
    又該賴韋丞帳戶之金融卡，若果係遭他人竊取，依理被告亦
    當會立即告知賴韋丞，或報警處理，以免遭到質疑，然被告
    卻直到本件事發後，才告知賴韋丞金融卡遭竊，所為亦與常
    情有違。
  2.況證人陳昱全於檢察事務詢問供述：被告僅託其轉交賴韋丞
    前開帳號之存摺，並無轉交金融卡等語；而證人賴韋丞則證
    稱：「（問：存摺寄給被告前，該帳戶作何使用？尚有多少
    餘額？）二十萬元。被告也沒有將錢還我，就做為入會的條
    件。我要向他要回存摺，他說存摺、提款（金融）卡先放他
    處，等有賺錢再還我。」、「（問：丙○○有親自或透過陳
    昱全將該存摺及金融卡交還給你？時間？地點？）我是在事
    發後到警察局做筆錄時，打電話給丙○○要索還提款（金融
    ）卡及簿子（存摺），結果他說已在四、五月間就拿給陳昱
    全，由陳昱全轉交給我，我是在警察局做筆錄時，陳昱全才
    拿簿子（即存摺）給我。」、「（問：為何同意丙○○只交
    還存摺？）我沒有同意，提款卡的部分，丙○○說在他那邊
    就不見了。」、「（問：金融卡遺失，有無報警或向銀行掛
    失？何故？）我不清楚。因為丙○○提款（金融）卡不見了
    也沒有跟我說，我也就沒有去報警。」等語；證人陳昱全則
    證稱：「（問：丙○○有將賴韋丞所申設之陽信商業銀行帳
    號000000000000號帳戶之存摺及金融卡交給你
    轉交給賴韋丞？時間？地點？）只有存摺，沒有金融卡，他
    是在簿子（本院按即賴韋丞前述帳戶）被盜用的前二天晚上
    七、八點左右，在他位於臺中市○區○○街五十一號五樓之
    一（之住處）交給我。」、「（問：當時丙○○怎麼說？）
    他說因為我是賴韋丞的學長，也是同營區，這樣比較方便交
    給他，所以託我轉交給他，（丙○○）只有拿簿子。」、「
    （問：後來你有將該帳戶存摺轉交給賴韋丞？時間？地點？
    ）因為當時正在下基地，沒有在同一營區，想說假日再交給
    他，結果過二天就發生簿子（帳戶）被盜用的情事。」等語
    。又證人丁○○於檢察事務官詢問時亦證稱：沒有將賴韋丞
    所申設之前述帳戶之金融卡及存摺出售、出租或出借他人。
    我完全沒有接觸到該帳戶資料。賴韋丞有將他的帳戶存摺及
    金融卡放在丙○○那裡，這件事我知道，那是屬於他們的事
    ，其他的我就不清楚了，之前我自己帳戶不見了，後來警察
    有就賴韋丞的帳戶問賴韋丞跟丙○○，他們想說因為我跟丙○○住一起，所以認為是我拿的等語。於本院審理亦為相同
    證述；足徵被告所辯，至堪可疑，難以遽信。
(四)、按金融機構帳戶之存摺、金融卡攸關個人債信甚為重要，一
    般人均知應謹慎並分開保管，一但遺失或遭竊，也會立即報
    警處理，並向原申請設立之金融機構辦理掛失，以免有遭到
    他人盜領或淪為犯罪工具之情事發生，被告業已成年，且有
    專科畢業之學歷及多年之工作經歷，對此自無法委為不知。
    且金融機構之帳戶一般人均可輕易申請開設，並未設有特殊
    限制，此乃眾所周知之事實，被告於偵查中亦表示，在正常
    情況下，向金融機構申設帳戶使用並不困難。況倘係經由合
    法管道之收入或支出，在金融帳戶之存放及提領，本可自行
    向金融行庫開立帳戶後使用，當無大費周章使用他人帳戶之
    必要，而近年來詐騙案件層出不窮，詐騙集團利用人頭帳戶
    做為出入帳戶之案例，不僅廣為媒體所披載，亦經政府一再
    宣導提醒注意，苟見有陌生人不思以自己名義申請開立帳戶
    ，反而向不特定人蒐集或收購他人之金融機構帳戶使用，帳
    戶所有人或經所有人授權之使用人焉能安心將其帳戶交付收
    購帳戶之人，而絲毫未加懷疑其收集帳戶之目的即在於詐取
    他人財物。再參以金融機構之帳戶金融卡、密碼之使用，如
    非事前即徵得原帳戶所有人或持有人同意，倘原帳戶所有人
    或持有使用人及時至金融機構辦理止付，詐騙集團成員勢必
    將無法領取所詐得之金額，甚至有可能遭原帳戶所有人以掛
    失補發方式，將該款項予以提領一空，況詐騙所得之金額動
    輒數萬元，遠高於購買、借用或以其他方式取得帳戶使用之
    低微代價，詐騙集團自不致使用未經原帳戶所有人同意之帳
    戶，作為詐騙被害人匯入款項之用，而甘冒徒勞無功的風險
    。矧被告反此不為，任令其所保管持有之賴韋丞前開帳戶之
    金融卡及密碼流落在外，顯與事理常情有違；再依常情，銀
    行帳戶係個人使用之金融工具，其密碼為個人金融帳戶之保
    護機制，倘非由持有該金融卡密碼之人告知，外人實難知悉
    ，苟被告所保管之賴韋丞前開帳戶之金融卡及密碼遭他人竊
    取，則該行為人又焉能知悉帳戶密碼而得以使用該等帳戶？
    又該賴韋丞前開帳戶之金融卡及密碼茍確係被告保管在居住
    處而失竊，卻僅有金融卡及密碼遭竊，而該帳戶之存摺未一
    同遭竊之理？甚且被告亦無任何自己財物失竊，又苟其取得
    者賴韋丞前開帳戶之金融卡及密碼理應可預期被告於察覺失
    竊後，有申請掛失該等帳戶原有存摺、金融卡之可能，又豈
    有大費周章詐騙被害人，指示其匯款至無法隨時使用之帳戶
    內，而自陷於一方面無法提領所詐得金額以遂行犯罪目的，
    他方面卻仍受刑事追訴危險之窘境？綜上所述，被告前開辯
    解，顯違事理常情，更與事實不符，無得採信，故被告確係
    在其自由意識之下，將其所有之該賴韋丞前開帳戶之金融卡
    及密碼資料交付予他人使用一節，應堪認定。
(五)、按刑法上之故意，分為直接故意（確定故意）與間接故意（
    不確定故意），「行為人對於構成犯罪之事實，明知並有意
    使其發生者」為直接故意；又「行為人對於構成犯罪之事實
    ，預見其發生而其發生並不違背其本意者」為間接故意，刑
    法第十三條第一項、第二項定有明文。茲衡諸常情，今日一
    般人至金融機關開設帳戶使用，係極為方便容易且迅速之事
    ，苟有使用金融存款帳戶之正當用途，自以使用其本人或可
    信賴之親友申請之帳戶，最為便利安全，始可避免帳戶名義
    人反悔或心存歹念，利用通知掛失止付、變更存戶印鑑圖章
    或換摺之方式，將帳戶內之款項領走一空，反致使用帳戶人
    蒙受損失，故苟非意圖以他人之帳戶從事不法用途，並藉以
    逃避查緝，自無花費金錢或以其他方法向無相當信賴關係之
    陌生人取得帳戶使用之理，且近年來以訛稱願從事援交但須
    操作提款機以確認身分、謊稱網路購物作業疏失須另行操作
    匯款而使被害人陷於錯誤遂依指示匯款之犯罪類型層出不窮
    ，該等犯罪，多數均係利用他人帳戶作為犯罪所得財物之出
    入帳戶，業經媒體廣為披載，是依一般人通常之知識、智能
    及經驗，均已詳知向陌生人購買、承租或其他方法取得帳戶
    者，多係欲藉該帳戶取得不法犯罪所得，且隱匿帳戶內資金
    之實際取得人之身分，以逃避追查，則被告係成年且有工作
    經驗之有智識之人，對此亦應知之甚詳，自難諉稱不知，故
    被告對於交付上開賴韋丞前開帳戶之金融卡及密碼之相關資
    料予不認識之他人使用，將可能被用來作為詐欺取財等非法
    用途上，應有所預見，且不違背其本意，是以，被告猶仍提
    供其所有之上開賴韋丞前開帳戶之金融卡及密碼予不詳成年
    人及其所屬詐騙集團之不詳成年成員使用，堪認被告亦有容
    任或允許渠等將被告所有提供之上開帳戶作為詐欺取財之匯
    款指定帳戶使用。準此，被告確有幫助詐欺取財之不確定故
    意存在，應堪認定。
(六)、再按刑法上之幫助犯，係指以幫助之意思，對於正犯資以助
    力，而未參與實施犯罪之行為者而言。查被告將前述金融卡
    及密碼交付不詳成年人及其所屬詐騙集團之不詳成年成員作
    為詐欺取財之匯款指定帳戶，乃係基於幫助渠等犯詐欺取財
    罪之不確定故意，而被告交付上開資料之行為，要屬詐欺取
    財構成要件以外之行為，本院復查無被告對於渠等所為之詐
    欺取財犯行之實施，有何犯意聯絡或行為分擔之事實，則被
    告應屬以幫助之意思，參與詐欺取財構成要件以外之行為，
    應以詐欺取財之幫助犯論。
(七)、綜上所述，被告空言否認將所持有保管之賴韋丞前開帳戶之
    金融卡及密碼，交付他人而幫助詐欺取財及侵占金融卡等犯
    行，核屬事後卸責之詞，不足採信，本件事證明確，被告上
    開犯行，均堪予認定，應依法論科。
三、論罪科刑部分：
(一)、查向被告收取其所持有保管之賴韋丞前開帳戶之金融卡及密
    碼資料之不詳成年人及其所屬之犯罪集團成年成員，係共同
    犯刑法第三百三十九條第一項之詐欺取財罪。本案既無證據
    證明被告係基於為自己犯罪之意思或實施犯罪構成要件之行
    為，故核被告所為，係犯刑法第三十條第一項、第三百三十
    九條第一項之幫助詐欺取財罪及刑法第三百三十五條第一項
    之侵占罪。被告以一交付金融卡及密碼之幫助詐欺集團成員
    實施詐欺乙○○、甲○○之財物，為想像競合犯，應從一重
    之幫助詐欺取財罪處斷，又被告變更持有之意為不法所有之
    意，將上述金融卡予以侵占入己，並交付不詳詐騙集團作為
    財產犯罪之工具以牟利，係以一交付行為，同時觸犯侵占及
    幫助詐欺取財等二罪名，為想像競合犯，應從一重之侵占罪
    論處。
(二)、爰審酌被告年輕體健，不思正當營生，卻以不詳代價恣意將
    上開所保管之賴韋丞前開帳戶之金融卡及密碼資料交付他人
    ，並容任他人充作犯罪工具，殊不可取，其所為造成被害人
    等之損失非輕，且迄今未獲賠償，又其始終否認犯行，猶仍
    砌詞狡辯，犯後態度尚非良好，惟其犯罪手段尚稱平和，暨
    其素行、生活狀況及智識程度等一切情狀，量處如主文所示
    之刑，以示懲儆。
四、據上論斷，應依刑事訴訟法第二百九十九條第一項前段，刑
    法第三十條第一項、第二項、第三百三十九條第一項、第三
    百三十五條第一項、第五十五條、第四十一條第一項前段，
    刑法施行法第一條之一，判決如主文。
中    華    民    國    98    年    12    月     8    日
                  刑事第十三庭  審判長法  官  楊萬益
                                      法  官  蔡建興
                                      法  官  劉邦繡
以上正本證明與原本無異。
如不服本判決，應於收受本判決後10日內，向本院提出上訴書狀
，上訴於第二審法院。又上訴書狀如未敘述理由，應於上訴期間
屆滿後20日內補提理由書於本院。
                                      書記官  何俞瑩
中    華    民    國    98    年    12    月     8    日
附表
┌──┬───┬─────┬─────┬─────┬─────────┬──────────┐
│編號│被害人│匯款時、地│被害金額（│遭詐欺帳戶│轉入金融機構及帳號│詐騙之方式          │
│    │      │          │新臺幣）  │          │                  │                    │
│    │      │          │          │          │                  │                    │
├──┼───┼─────┼─────┼─────┼─────────┼──────────┤
│１  │乙○○│九十八年五│一萬二千二│被害人徐世│賴韋丞之陽信商業銀│九十八年五月十二日下│
│    │      │月十二日下│百三十五元│航郵局帳戶│行台中分行帳戶；帳│午五時許被害人乙○○│
│    │      │午六時四十│          │；帳號:   │號：              │接獲一通不知名女生來│
│    │      │六分      │          │0000000－ │000－00000000000  │電（0000000000），向│
│    │      │          │          │0000000   │                  │乙○○表示之前其網購│
│    │      │          │          │          │                  │時因作業疏失，將付款│
│    │      │          │          │          │                  │方式轉為分期付款，需│
│    │      │          │          │          │                  │依指示至ATM操作更正 │
│    │      │          │          │          │                  │付款方式，致被害人徐│
│    │      │          │          │          │                  │世航陷於錯誤，以提款│
│    │      │          │          │          │                  │機轉帳方式操作註銷分│
│    │      │          │          │          │                  │期付款之設定，卻反而│
│    │      │          │          │          │                  │將一萬二千二百三十五│
│    │      │          │          │          │                  │元匯入賴韋丞之陽信  │
│    │      │          │          │          │                  │商業銀行帳戶。      │
├──┼───┼─────┼─────┼─────┼─────────┼──────────┤
│２  │甲○○│九十八年五│二萬八千一│被害人李志│賴韋丞之陽信商業銀│九十八年五月十二日被│
│    │      │月十二日下│百三十一元│龍合作金庫│行台中分行帳戶；帳│害人甲○○於奇摩拍賣│
│    │      │午七時四十│          │帳戶；帳號│號同上。          │網站購物後，同日晚間│
│    │      │八分      │          │：        │                  │7時許接獲一通自稱賣 │
│    │      │          │          │0000000000│                  │家的電話(000000000) │
│    │      │          │          │000000000 │                  │，表示當初匯款的帳號│
│    │      │          │          │          │                  │是他們的約定帳戶，需│
│    │      │          │          │          │                  │另外使用非約定帳戶始│
│    │      │          │          │          │                  │不會每個月扣款一千五│
│    │      │          │          │          │                  │百二十元云云，致被害│
│    │      │          │          │          │                  │人甲○○陷於錯誤，依│
│    │      │          │          │          │                  │其指示至住家附近提款│
│    │      │          │          │          │                  │機查詢卡片餘額、提款│
│    │      │          │          │          │                  │機之時間與機號，並輸│
│    │      │          │          │          │                  │入受告知之帳號欲取消│
│    │      │          │          │          │                  │每個月扣款的動作，卻│
│    │      │          │          │          │                  │反而將二萬八千一百三│
│    │      │          │          │          │                  │十一元轉入賴韋丞之陽│
│    │      │          │          │          │                  │信商業銀行帳戶。    │
└──┴───┴─────┴─────┴─────┴─────────┴──────────┘
附錄本案論罪科刑法條全文：
中華民國刑法第339條第1項
意圖為自己或第三人不法之所有，以詐術使人將本人或第三人之
物交付者，處五年以下有期徒刑、拘役或科或併科一千元以下罰
金。
中華民國刑法第335條
（普通侵占罪）
意圖為自己或第三人不法之所有，而侵占自己持有他人之物者，
處五年以下有期徒刑、拘役或科或併科一千元以下罰金。
前項之未遂犯罰之。


司法院資訊處製作；財團法人民間司法改革基金會備份。
